Inventaris van het ambtelijk archief van A.P.J. Westenburger, Majoor der Intendance, Dienst identificatie en berging (Gravendienst), (1941) 1944-1967 (1980)
Nationaal Archief, Den Haag
A.P.J. Westenburger [levensjaren 1907-1980]
Westenburger, A.P.J.
1941-1980
merendeel 1944-1967
C70
0.30 meter; 45 inventarisnummers.
Normale geschreven, getypte en gedrukte documenten, geen bijzondere handschriften.
Nationaal Archief, Den Haag
Albertus P.J. Westenburger, 1907-1980
Het archief bevat ambtelijke correspondentie, verslagen van opgravingen van stoffelijke overschotten in binnen- en buitenland, met bijbehorend foto- en instructiemateriaal.
Archiefvorming
Geschiedenis van de archiefvormer
Albertus P.J. Westenburger werd in 1907 geboren in Vlissingen. Zijn vader was afkomstig uit Noord-Brabant en had sinds 1909 twee hotels in Domburg Uit zijn huwelijk in 1937 met Anneke van Woudenberg (Deventer, 1917), dat door echtscheiding zou eindigen, zijn twee zoons geboren. Voor de oorlog was hij werkzaam in de auto-industrie en gaf hij les aan de autovakschool in Driebergen.
Op basis van een door hemzelf geschreven biografische notitie
Inventarisnr. 1
wordt duidelijk dat de Tweede Wereldoorlog zijn verdere carriẻre heeft bepaald. In 1940 is hij gelegerd als reserve officier der kustartillerie in Hoek van Holland. In het begin van de oorlog zien we hem terug bij de onderzoeksafdeling van de Algemene Kunstzijde Unie (AKU). De toenemende ongemakkelijkheden in het ‘verduitste’ bedrijf doen hem een poging wagen uit te wijken naar Engeland via Spanje waar de AKU een fabriek in Barcelona heeft. De poging mislukt en hij moet onderduiken in Frankrijk. In 1944 weet hij door de linies heen de oprukkende geallieerde troepen te breken en kan hij optreden als tolk. En daar begint zijn militaire loopbaan.
Van december 1944 tot oktober 1947 is hij als Nederlands verbindingsofficier aan de Inland Water Transport Branch aan het Engelse leger (naderhand ook in de Engelse Zone in bezet Duitsland) verbonden. Vanaf 1 oktober 1947 tot begin 1949 is hij werkzaam voor de Nederlandse Militaire Missie: zijn laatste post is Bad Salzuflen).
In de periode 1950-1951 werkt hij voor de Dienst identificatie en berging, die in 1952 - naar Amerikaans voorbeeld - overgaat in de Gravendienst, onderdeel van de Intendance. In samenwerking met de Fransen wordt een begin gemaakt met de identificatie van de personen in de massagraven bij de verschillende concentratiekampen. In 1952 start dit programma met het openleggen van een “onduidelijk” massagraf bij één van de bijkampen van Neuengamme. Bij het onderzoek wordt onder meer gebruik gemaakt van de laatste ontwikkelingen op wetenschappelijk gebied, onder meer bij de Gemeentelijke Universiteit van Amsterdam. De werkzaamheden in Duitsland lopen door tot ca. 1966. Verder raakt Westenburger ook betrokken bij de repatriëring van gesneuvelde militairen in Nieuw-Guinea (1962) en verschillende Nederlandse identificaties en herbegravingen (Domburg, Grebbe, Loenen).
Voor zijn werk is Westenburger, sinds 1961 majoor bij de Inspectie Intendance Bureau Gravendienst, koninklijk onderscheiden en heeft hij in 1965 ook de medaille van verdienste van de Franse regering ontvangen. In 1967 gaat hij met pensioen. Albert Westenburger overleed in Middelburg in 1980. Over de laatste jaren van zijn leven zijn geen gegevens beschikbaar.
Geschiedenis van het archiefbeheer
Na het overlijden van Westenburger op 13 januari 1980 op 73-jarige leeftijd kwamen de dozen met zijn ambtelijk archief in handen van zijn executeur-testamentair, de heer Kessel. Na diens overlijden in 2010 bezorgde de executeur-testamentair de dozen bij het Zeeuws Archief. Deze instelling droeg het materiaal in 2010 formeel over aan het Nationaal Archief.
De verwerving van het archief
Het archief is door schenking verworven.
Inhoud en structuur van het archief
18.03; 2.21
Aanwijzingen voor de gebruiker
Openbaarheidsbeperkingen
Volledig openbaar. Bevat gruwelijk fotomateriaal mbt identificatie van oorlogsslachtoffers.
Materiële beperkingen
Het archief kent geen beperkingen voor het raadplegen van stukken als gevolg van slechte materiële staat.
Aanvraaginstructie
Openbare archiefstukken kunnen online worden aangevraagd en gereserveerd. U kunt dit ook via de terminals in de studiezaal van het Nationaal Archief doen. Om te kunnen reserveren dient u de volgende stappen te volgen:
U maakt een profiel aan op www.gahetna.nl, en logt vervolgens in
Via de archiefinventaris (alleen de beschrijvingen met rode nummers) selecteert u het gewenste archiefstuk door op de knop 'Reserveren' te klikken
In het volgende scherm geeft u aan op welke dag u het archiefstuk wilt inzien
Indien u zich bevindt in de studiezaal en een tafelnummer heeft ontvangen kunt u dit nummer vermelden. Als u geen tafelnummer heeft kunt u tafelnummer 777 laten staan
Vervolgens bevestigt u uw reservering door deze te versturen.
Verwant materiaal
Beschikbaarheid van kopieën
De inventarisnummers van dit archief zijn niet in kopievorm beschikbaar.
Verwante archieven
Het archief vormt een aanvulling op de archieven van Bureau/Sectie Gravendienst van de afdeling Sociale Zaken van het Ministerie van Oorlog/Defensie (1941-1944) 1945-1976 en van de Dienst Identificatie en berging (DIB) van de Koninklijke landmacht (1940-1944) 1945-1952 [toegang 2.13.5220].
Beschrijving van de series en archiefbestanddelen
- Ambtelijke bescheiden, A.
  - Gravendienst algemeen, A.1.
    - Stukken betreffende zijn activiteiten als Nederlands militaire gezagsdrager., 1944-1945, 1948, 1949, 1951, 1955, 1956, 1967; 1; 1 omslag, 1 fotoblad
    - Correspondentie met nabestaanden, met foto’s., 1952, 1957, 1960-1962; 2; 1 omslag
    - Voorschrift Ministerie van Defensie nr. 10-20 inzake de Gravendienst., 1967; 3; 1 katern
    - Foto’s betreffende een historische tentoonstelling in Wassenaar (?) over begraven voor de Nederlandse centrale voor Begraven, met lijst van tentoongestelde voorwerpen., ca. 1967; 4; 1 omslag
  - Gravendienst opleiding, A.2.
    - “The massacre of the Ardeatine caves: identification of the dead”. Rapport van major W. Macleod over de 335 burgerslachtoffers gevonden bij de Ardeatine grotten in de buurt van Rome., ca.1945; 6; 1 katern+ 4 foto’s
    - Foto’s inzake de identificatie middels schedelinpassing op foto’s van overledenen., ca.1958; 7; 1 omslag
    - Registratieformulieren, foto’s en correspondentie betreffende de identificatie van Arie Rempf, Gerrit Kroon, Herman W. Wiardi Beckman, Aarjan Brouwer, Hendrik Pool, jhr R.A.P. Sandberg, Cornelis Johannes Meijer, Ewoud Sibinga Mulder, gebruikt als lesmateriaal., 1957-1960; 8; 1 omslag
    - Rapport van de gezondheidsraad betreffende de onvolledige vertering van begraven lijken., 1963; 9; 1 deel
  - Gravendienst taakuitvoering, A.3.
    - Foto’s van opgravingen zonder herkomst en/of geografische duiding., 1950-1960; 10; 1 omslag
    - In Frankrijk en Indonesië, A.3.1.
      - Foto’s gemaakt tijdens opgravingen in Frankrijk (Normandië) door het gezelschap Gerton uit Wageningen., ca. 1960; 11; 1 omslag
      - Stukken betreffende de knelpunten rond de repatriëring van een in Indonesië begraven Nederlander., 1960 1 omslag; 12
      - Stukken betreffende de het opgraven, het gereedmaken voor transport van gesneuvelde militairen in Nieuw-Guinea (Biak) en de aankomst en het transport van de gesneuvelde militairen in Nederland, met foto’s., 1962-1963; 13; 1 omslag
      - Foto’s van een (her)begrafenis op een ereveld in Indonesië., ca. 1955; 14; 1 omslag
    - In Duitsland, A.3.2.
      - Stukken betreffende de identificatie door middel van schedelfotografie van de Franse militair Fayard uit een aantal als onbekende soldaat begraven militairen bij Sandbostel (Duitsland) en opgravingen in Dachau, met foto’s en object (identiteitsplaatje)., 1958-1959; 15; 1 omslag
      - Verslag met bijlagen van een reis langs verschillende opgravinglocaties in Duitsland., 1958; 16; 1 omslag
      - Foto’s van gedenkstenen op een Duitse begraafplaats voor kampslachtoffers., ca. 1955-1958; 17; 1 omslag
      - Foto’s van de begraafplaats in Altenbeken (Duitsland)., ca. 1951-1952; 18; 1 omslag
      - Fotoblad met foto’s van opgravingen in Bankhausen, Rotenburg en Lahde., ca. 1951-1952; 19; 1 omslag
      - Foto’s van de opgravingen bij Bankhausen., ca. 1951-1952; 20; 1 omslag
      - Foto’s van de opgravingen bij Birnau., ca. 1951-1952; 21; 1 omslag
      - Stukken betreffende de identificatie middels gebitskenmerken van lichamen opgegraven uit massagraven op de begraafplaatsen rond Dachau (Leitenberg, Vaihingen, Waldfriedhof-Terrassenfriedhof) en Sandbostel (Rothenburg), met foto’s., 1955, 1957-1958, 1962 1 omslag; 22
        Betreft o.m. om de overleden Jan Luyten, Peter Leendert, en Albert Ferdinand Krikke
      - Foto’s van de begraafplaats in Durach., ca. 1951-1952; 24; 1 omslag
      - Stukken betreffende de opgraving en identificatie van Nederlandse overledenen in het kamp Engerhofe in Oost-Friesland, met foto’s., 1952; 25; 1 omslag
      - Memorandum inzake de mogelijkheden voor opgravingen bij het Hohne-Camp (Bergen-Belsen)., 1965; 26; 1 stuk
      - Foto’s en registratieformulier betreffende de identificatie van Cornelis P. Anth. Fray op het Nordfriedhof Neustadt in Holstein., ca. 1951-1952; 27; 1 omslag
        Het ging hier om de identificatie aan de hand van de “brilbruggroeve’ op de schedel.
      - Foto’s van de opgravingen in Lahde., ca. 1951-1952; 28; 1 omslag
      - Registratieformulier inzake de heer Van de Kreeke, opgegraven op het kerkhof Vorwerkerfriedhof in Lübeck., 1958; 29; 1 stuk
      - Stukken betreffende de opgraving en identificatie in het concentratiekamp Mauthausen, met kaarten (calques!), foto’s en brochures., 1955-1957; 30; 1 omslag
      - Verslag met foto’s van de exhumatie en herbegraving van overledenen (meest uit Neuengamme) op het veldkerkhof Rotenburg bij Bremen., ca. 1951-1952; 31; 1 omslag
      - Foto’s van de begraafplaats in Neheim-Hüsten., ca. 1958; 32; 1 omslag
    - In Nederland, A.3.3.
      - Foto’s van opgraving van Franse gesneuvelden bij Domburg., 1949; 33; 1 omslag
      - Foto’s van de militaire en ere-begraafplaatsen aan de Grebbe, in Oosterbeek en in het Jonkersbos., 1952; 34; 1 omslag
      - Foto’s en prentbriefkaarten van de begraafplaats voor Duitse militairen in IJsselsteyn bij Venray., 1954-1962; 35; 1 omslag
      - Stukken betreffende de herbegrafenis van Nederlandse kampslachtoffers op de erebegraafplaats in Loenen, met namenlijsten., 1960-1961; 36; 1 omslag
      - Stukken betreffende de identificatie en het herbegraven van Duitse militairen in Nederland., 1955, 1956, 1959, 1961; 37; 1 omslag
      - Stukken betreffende de identificatie en overdracht aan de Britse autoriteiten van een in januari 1956 in de Rijn bij Rhenen aangetroffen lichaam van een geallieerde, Britse (?) soldaat, met foto’s., 38; 1 omslag, 1 object
        Koppelstuk van de riem bijgevoegd.
      - Foto’s van een (her?)begrafenis van ca. 40 gesneuvelde Russische (Georgische) militairen op Terschelling., ca. 1960; 39; 1 omslag
      - Foto’s van een proef met onderzoek met een mijndetector naar graven op de Waalsdorpervlakte., ca. 1960; 40; 1 omslag
- Persoonlijke bescheiden, B.
  - Stukken betreffende zijn persoonlijk leven., 1941, 1943, 1944,, 1964, 1967-1969, 1980; 41; 1 omslag
  - Stukken betreffende zijn werkzaamheden bij de Algemene Kunstzijde Unie., 1943; 42; 1 omslag
  - Foto’s en prentbriefkaarten van privé-reizen door Frankrijk in 1957., 44; 1 omslag
  - Foto’s van een vakantie met “Doesjka” naar Duitsland., 1959; 45; 1 omslag
  - Onderscheidingsteken Ridder in de orde van Oranje-Nassau., 1965; 43; 1 doos
  - Medaille de Reconnaissance Francaise., 1965; 5; 1 doos
  - Stukken betreffende zijn sollicitaties na pensionering uit militaire dienst., 1967-1968; 44; 1 omslag